高雄高等行政法院判決　　　　　　　　　　　　　　　九十一年度訴字第三六五號
　　　　　　　　　　　　　　　.
　原　　　告　甲○○
　送達代收人　乙○○
　訴訟代理人　戊○○
　被　　　告　嘉義縣稅捐稽徵處
　代　表　人　丙○○　處長
　訴訟代理人　黃錦玉
　　　　　　　丁○○
右當事人間因營業稅事件，原告不服財政部中華民國九十一年三月八日台財訴字第０
八九００三三三八三號訴願決定，提起行政訴訟。本院判決如左︰
　　主  文
原告之訴駁回。
訴訟費用由原告負擔。
　　事  實
甲、事實概要：
緣原告經人檢舉於民國（下同）八十五、八十六年間，涉嫌未依規定辦理營業登記，
即與訴外人黃水源合夥承攬大誠木器廠有限公司（下稱大誠木器公司）之廠房興建工
程，銷售額合計新台幣（下同）一五、九００、０００元，涉嫌逃漏營業稅七五七、
一四三元；又渠於承包上揭營繕工程，購進鋼筋、預拌混凝土等貨物，金額合計一、
八五四、七二三元，未依規定取得進項憑證，經嘉義縣財稅警聯合查緝執行小組查獲
，案移被告審理違章成立，除核定補徵營業稅七五七、一四三元（業於八十八年十月
六日補繳五九０、四七六元）及裁處罰鍰一、六八０、九００元外，並依稅捐稽徵法
第四十四條規定處罰鍰九二、七三六元。原告不服，申請復查結果，因工程款三、五
００、０００元部分，業經原告訴經臺灣嘉義地方法院民事判決認定於二、九九九、
八００元範圍內有法定抵押權存在，被告遂予復查決定變更原處分，改核定補徵營業
稅七三三、三二四元及處罰鍰一、七０二、一三六元。原告就其中關於遭退票之工程
款三、五００、０００元，應繳營業稅一四二、八四八元及裁處之三倍罰鍰四二八、
五００元部分猶表不服，續提訴願，遭決定駁回，遂提起本件行政訴訟。
乙、兩造之聲明：
一、原告之聲明：原告未於言詞辯論期日到場，據其準備程序時到場陳述求為判決：
（一）請判決撤銷訴願決定、復查決定及原處分中關於原告遭退票之工程款三、五０
      ０、０００元，其受處分之應繳營業稅一四二、八四八元及裁處之三倍罰鍰四
      二八、五００元部分。
（二）訴訟費用由被告負擔。
二、被告之聲明：求為判決：
（一）原告之訴駁回。
（二）訴訟費用由原告負擔。
丙、兩造爭點：
一、原告未於言詞辯論期日到場，據其準備程序時到場陳述理由如下：
（一）財政部訴願決定書後五行謂：「依營業人開立銷售憑證時限表有關勞務承攬業
      規定，其應於收款時或依統一發票使用辦法第十六條規定於支票票載日（八十
      六年十一月三十日）開立發票報繳營業稅‧‧‧」可知被告已確認原告為營
      業人勞務承攬業開立憑證時限以收款時為限之營業人。
（二）依財政部八十九年三月十七日台財稅字第八九０四五一一一六號函：說明二、
      依「營業開立銷售憑證時限表」規定開立憑證時限以「收款時」為限之營業人
      ，其銷售貨物或勞務如收受支票者，按統一發票使用辦法第十六條規定得於票
      載日開立統一發票，故營業人原則上應於票載日開立統一發票。惟如其收受之
      支票無法兌現，營業人得檢附證明將原開立之統一發票作廢，俟營業人實際因
      票據債務實現而受清償時，再行開立。」本案工程末期款三、五００、０００
      元收受之支票票載日為八十六年十一月三十日，按當期應報繳營業稅期限為八
      十七年一月一日起至一月十五日，該支票當天即遭退票，亦就是說該款項當天
      即不發生應繳營業稅的問題，俟該票據債務實現而受清償之時點才有應繳營業
      稅問題。至於適用對象，原告認為依「公平正義」原則，在中華民國境內之「
      營業人」皆可適用，不可能發生同樣狀況有些營業人退票領不到貸款必須繳本
      稅還加以處罰，有些營業人可以俟受清償時再繳稅且不必處分。原告認為「營
      業人」其「權利義務」應予一致。
（三）該項工程款之票據債務至今未獲清償，故原告受處分應納之營業稅一四二、八
      四八元及罰鍰四二八、五００元請准予判決撤銷。
二、被告之主張：
（一）按「在中華民國境內銷售貨物或勞務及進口貨物，均應依本法規定課徵營業稅
      。」、「營業人之總機構及其他固定營業場所，應於開始營業前，分別向主管
      稽徵機關申請營業登記。登記有關事項，由財政部定之。」、「營業人有左列
      情形之一者，主管稽徵機關得依照查得之資料，核定其銷售額及應納稅額並補
      徵之：‧‧‧三、未辦妥營業登記，即行開始營業‧‧‧。」、「納稅義務人
      ，有左列情形之一者，除追繳稅款外，按所漏稅額處一倍至十倍罰鍰，並得停
      止其營業：一、未依規定申請營業登記而營業者。」分別為行為時營業稅法第
      一條、第二十八條、第四十三條第一項第三款及第五十一條第一款規定。又「
      營利事業依法‧‧‧應自他人取得憑證而未取得‧‧‧應就其‧‧‧未取得憑
      證‧‧‧經查明認定之總額，處百分之五罰鍰。」亦為稅捐稽徵法第四十四條
      規定。
（二）本件原告經人檢舉於八十五、八十六年間，未依規定辦理營業登記，即與訴外
      人黃水源合夥承攬大誠木器公司位於嘉義縣水上鄉下寮村鴿溪寮三四之一號及
      嘉義市○○街二三一號之廠房興建工程，八十五年銷售額為一、五００、００
      ０元、八十六年銷售額為一四、四００、０００元（均含稅），合計一五、九
      ００、０００元，涉嫌漏開立統一發票及逃漏營業稅七五七、一四三元，有合
      夥契約書、工程合約書、談話筆錄等附案可稽；又渠等承攬右揭廠房營繕工程
      ，購進鋼筋、預拌混泥土等貨物，金額一、八五四、七二三元（不含稅），涉
      嫌由銷貨之東懋鐵材等公司直接跳開發票交與大誠木器公司，亦有東懋鐵材公
      司等開立之統一發票附案可稽，未依規定取得進項憑證，違章事證明確，本處
      除僅依行為時營業稅法第五十一條第一款規定，核定補徵營業稅七五七、一四
      三元外，並就其已於核定處分前補繳稅款五九０、四七六元部分裁處二倍罰鍰
      一、一八０、九００元，及就其未於核定處分前補繳稅款一六六、六六七元部
      分裁處三倍罰鍰五００、０００元，合計一、六八０、九００元（計至百元止
      ），另就其未依規定取得憑證經查明認定之總額一、八五四、七二三元處百分
      之五罰鍰計九二、七三六元，罰鍰合計一、七七三、六三六元，揆諸首揭稅法
      規定及財政部函釋，原非無據。
（三）惟查本件工程款三、五００、０００元部分，業經原告訴經臺灣嘉義地方法院
      民事判決指明於二、九九九、八００元範圍內有法定抵押權存在，有判決書附
      案可稽，是銷售額應重新核定為一五、三九九、八００元，本處遂予復查決定
      重新核定補徵營業稅七三三、三二四元，並按其已於核定處分前補繳稅款五九
      ０、四七六元部分裁處二倍罰鍰一、一八０、九００元，及未於核定處分前補
      繳稅款一四二、八四八元部分裁處三倍罰鍰四二八、五００元，合計一、六０
      九、四００元（計至百元止）；至於依稅捐稽徵法第四十四條規定裁處罰鍰九
      二、七三六元部分，仍維持原處分，變更後罰鍰合計一、七０二、一三六元，
      於法並無不合，財政部訴願決定遞予駁回，亦無違誤。
（四）本案工程已完工兌領工程款一二、四００、０００元部分，爭訟雙方並無爭議
      ，其爭執之三、五００、０００元起因於原告承作大誠木器公司之廠房建造工
      程，雙方約定工程分十二期付款（即原告每完成一期工程內容時，由大誠木器
      公司交付該期同額工程款支票）有工程合約書附案可稽，然原告於八十五年六
      、七月間收取第四、五期工程款時，因所收取之支票，即爭執之三、五００、
      ０００元屆期退票，其為確保債權，仍訴請臺灣嘉義地方法院確認系爭建物有
      法定抵押權存在，嗣經該院洽請臺灣省建築師公會鑑定結果，確認第四期工程
      完工百分之九十四點六三、第五期工程完工百分之八五點二四、第六期工程完
      工百分之八十點八五，該三期工程得請求之報酬合計為四、四九九、八００元
      扣除已給付之工程款一、五００、０００元，餘二、九九九、八００元有法定
      抵押權存在。嗣大誠木器公司不服上開民事判決，依法上訴，經臺灣高等法院
      臺南分院民事判決指明系爭支票為工程款於二、一二八、七一七元範圍內有法
      定抵押權存在。大誠木器公司再表不服，續行上訴最高法院，刻由該院審理中
      ，惟此並不影響違章事實之認定，倘若日後最高法院判決確定金額有異，本處
      自當本諸職權更正補徵稅額及裁處罰鍰，合先敘明。
（五）又依「營業人銷售貨物或勞務，應依本法營業人開立銷售憑證時限表規定之時
      限，開立統一發票交付買受人。」為行為時營業稅法第三十二條第一項前段規
      定。本案開立發票時限究應按表列包作業依工程合約所載於每期應收價款時開
      立亦或按勞務承攬業於收款時開立，關鍵在於原告承作系爭廠房之興建工程，
      究屬行為時營業稅法規定之包作業抑或勞務承攬業；查本件工程乃原告以包工
      包料方式承包興建，雙方約定工程分十二期付款，即原告每完成一期工程內容
      時，由大誠木器公司給付該期同額工程款支票，有工程合約書附案可稽，依營
      業人開立銷售憑證時限表規定，屬包作業範疇，殆無爭議，應依合約所載於每
      期應收價款時開立發票，亦即應於八十六年六月二十三日及同年八月二十五日
      第四及第五期工程完工收受工程款時開立發票，方屬正辦，其未依規辦理，肇
      致違章漏稅，依法自應受罰。至於財政部再訴願決定書第十二行略謂︰「依營
      業人開立銷售憑證時限表有關勞務承攬業規定，其應於收款時‧‧‧開立發票
      報繳營業稅」顯係誤植，惟此並不影響原告承攬系爭工程屬包作業之事實。
（六）另查開立時限表所稱「收款時」應係指收到帳款時而言；至所稱「應依工程合
      約所載於每期應收價款時」係指每期應收帳款時而言，其與是否收到帳款無涉
      。而財政部上開函釋即在闡明以收款時開立發票之營業人原則上應按統一發票
      使用辦法第十六條規定於票載日開立發票，惟如收受之支票屆時無法兌現，得
      檢附證明將原開立之發票作廢，俟受清償之時再行開立；然本件係屬已完工交
      付工程並已收取現金及支票作為價款，為開立憑證時限表規定「應依工程合約
      所載於每期應收價款時」開立發票之營業人，故無比附援引適用之餘地。
（七）至於原告於八十六年六月二十三日及同年八月二十五日收受到期日均為八十六
      年十一月三十日之系爭支票，雖遲至八十七年五月八日兌領遭退票，惟此部分
      工程款業經原告與大誠木器工廠分別訴經地方法院判決指明有法定抵押權存在
      ，故其對此部分工程款具有債權存在，其以之主張免罰，顯不足採。
    理  由
壹、程序方面：
本件原告經合法通知，未於言詞辯論期日到場，核無行政訴訟法第二百十八條準用民
事訴訟法第三百八十六條所列各款情形，爰依行政訴訟法第二百十八條準用民事訴訟
法第三百八十五條第一項前段規定，依被告之聲請由其一造辯論而為判決。
貳、實體方面：
一、按「在中華民國境內銷售貨物或勞務及進口貨物，均應依本法規定課徵營業稅。
    」、「營業人之總機構及其他固定營業場所，應於開始營業前，分別向主管稽徵
    機關申請營業登記。登記有關事項，由財政部定之。」、「營業人有左列情形之
    一者，主管稽徵機關得依照查得之資料，核定其銷售額及應納稅額並補徵之：‧
    ‧‧三、未辦妥營業登記，即行開始營業，或已申請歇業仍繼續營業，而未依規
    定申報銷售額者。‧‧‧。」、「納稅義務人，有左列情形之一者，除追繳稅款
    外，按所漏稅額處一倍至十倍罰鍰，並得停止其營業：一、未依規定申請營業登
    記而營業者。‧‧‧。」行為時營業稅法第一條、第二十八條、第四十三條第一
    項第三款、第五十一條第一款分別定有明文（營業稅法經修正為加值型及非加值
    型營業稅法，於九十年七月十一日經公布生效）。
二、本件原告起訴主張略以：依據財政部訴願決定書之記載，可知被告已確認原告為
    勞務承攬業之營業人，開立憑證時限以「收款時」為限，是本案應有財政部八十
    九年三月十七日台財稅字第八九０四五一一一六號函釋之適用，本案工程末期款
    三、五００、０００元，收受之支票票載日為八十六年十一月三十日，按當期應
    報繳營業稅期限為八十七年一月一日起至一月十五日止，該支票當天即遭退票，
    自不生應繳營業稅之問題，且依「公平正義」原則，財政部前揭函在中華民國境
    內之「營業人」皆可適用，不應發生有些營業人退票領不到貸款必須繳本稅還加
    以處罰，有些營業人可以俟受清償時再繳稅且不必處分之情形，故原告受處分應
    納之營業稅一四二、八四八元及罰鍰四二八、五００元，請准予判決撤銷云云。
    被告則以：本件工程乃原告以包工包料方式承包興建，雙方約定工程分十二期付
    款，即原告每完成一期工程內容時，由大誠木器公司給付該期同額工程款支票，
    有工程合約書附案可稽，依營業人開立銷售憑證時限表規定，屬包作業範疇，應
    依合約所載於每期應收價款時開立發票，亦即應於八十六年六月二十三日及同年
    八月二十五日第四及第五期工程完工收受工程款時開立發票，其未依規辦理，肇
    致違章漏稅，依法自應受罰，原告援引財政部八十九年三月十七日台財稅字第八
    九０四五一一一六號函主張系爭貨款應俟票據債務實現受清償時才有應繳營業稅
    問題一節，查開立時限表所稱「收款時」應係指收到帳款時而言；至所稱「應依
    工程合約所載於每期應收價款時」係指每期應收帳款時而言，其與是否收到帳款
    無涉，而財政部上開函釋即在闡明以收款時開立發票之營業人原則上應按統一發
    票使用辦法第十六條規定於票載日開立發票，惟如收受之支票屆時無法兌現，得
    檢附證明將原開立之發票作廢，俟受清償之時再行開立；然本件係屬已完工交付
    工程並已收取現金及支票作為價款，為開立憑證時限表規定「應依工程合約所載
    於每期應收價款時」開立發票之營業人，故無比附援引適用之餘地。至於原告於
    八十六年六月二十三日及同年八月二十五日收受到期日均為八十六年十一月三十
    日之系爭支票，雖遲至八十七年五月八日兌領遭退票，惟此部分工程款業經原告
    與大誠木器工廠訴經台灣嘉義地方法院判決指明有法定抵押權存在，故其對此部
    分工程款具有債權存在，其以之主張免罰，顯不足採，資為抗辯。
三、查原告經人檢舉於八十五、八十六年間，涉嫌未依規定辦理營業登記，即與訴外
    人黃水源合夥承攬大誠木器工廠有限公司位於嘉義縣水上鄉下寮村鴿溪寮三四之
    一號及嘉義市○○街二三一號之廠房興建工程，八十五年銷售額為一、五００、
    ０００元、八十六年銷售額為一四、四００、０００元（均含稅），合計一五、
    九００、０００元，涉嫌漏開立統一發票及逃漏營業稅五七、一四三元，又渠等
    承攬前揭廠房營繕工程，購進鋼筋、預拌混泥土等貨物，金額一、八五四、七二
    三元（不含稅），涉嫌由銷貨之東懋鐵材等公司直接跳開發票交與大誠木器公司
    一、八五四、七二三元，未依規定取得進項憑證，經嘉義縣財稅警聯合查緝執行
    小組查獲，案移被告審理，除核定補徵營業稅七五七、一四三元（業於八十八年
    十月六日補繳五九０、四七六元）及裁處罰鍰一、六八０、九００元外，並依稅
    捐稽徵法第四十四條規定處罰鍰九二、七三六元，合計一、七七三、六三六元。
    原告不服，申請復查，因工程款三、五００、０００元部分，業經原告訴經臺灣
    嘉義地方法院民事判決認定於二、九九九、八００元範圍內有法定抵押權存在（
    臺灣嘉義地方法院判決於二、九九九、八００元範圍內有法定抵押權存在部分，
    經臺灣高等法院台南分院九十一年三月六日八十八年度上字第三七四號民事判決
    改判認定為二、一二八、七一七元），被告遂予復查決定變更原處分，改核定補
    徵營業稅七三三、三二四元及處罰鍰一、七０二、一三六元之事實，有合夥契約
    書、工程合約書、談話筆錄、東懋鐵材公司等開立之統一發票、嘉義縣財稅警聯
    合查緝執行小組查核涉嫌違章漏稅案件調查報告、嘉義縣財稅警聯合查緝執行小
    組查獲違章案件移送單、被告營業稅核定稅額繳款書、被告違章案件審查報告、
    被告嘉縣違字第八八０七七三號處分書、台灣嘉義地方法院八十七年度訴字第四
    九四號民事判決書、被告違章案件罰鍰繳款書、台灣高等法院台南分院八十八年
    度上字第三七四號民事判決書等附於原處分卷可稽，洵堪信實。
四、原告雖主張：財政部訴願決定書已認定原告為勞務承攬業之營業人，則原告本件
    未收取工程款三、五００、０００元，應有財政部八十九年三月十七日台財稅字
    第八九０四五一一一六號函之適用，應俟票據債務實現而受清償時，再行開立發
    票繳納營業稅，縱認原告非勞務承攬業之營業人，依公平正義原則，財政部前揭
    函亦應適用於所有種類之營業人，而原告亦有適用，是此部分之補稅及罰鍰處分
    應不合法云云。惟按行為時營業稅法第三十二條第一項規定：「營業人銷售貨物
    或勞務，應依本法營業人開立銷售憑證時限表規定之時限，開立統一發票交付買
    受人。‧‧‧」；次按「業務承攬業」之營業人開立憑證時限以「收款時」為限
    ，「包作業」之營業人則「依其工程合約所載每期應收價款時」為限，此亦經「
    營業人開立銷售憑證時限表」於業務承攬業及包作業項目別中規定甚明。經查本
    件工程乃原告以包工包料方式承包興建大誠木器公司之廠房興建工程，雙方約定
    工程分十二期付款，即原告每完成一期工程內容時，由大誠木器公司給付該期同
    額工程款支票，此有該工程合約書附案可稽，依前述「營業人開立銷售憑證時限
    表」之規定，原告應屬包作業，訴願決定書認原告應適用勞務承攬業之規定，顯
    屬誤認，合先述明。另按財政部八十九年三月十七日台財稅字第八九０四五一一
    一六號函釋：「依『營業開立銷售憑證時限表』規定開立憑證時限以『收款時』
    為限之營業人，其銷售貨物或勞務如收受支票者，按統一發票使用辦法第十六條
    規定得於票載日開立統一發票，故營業人原則上應於票載日開立統一發票。惟如
    其收受之支票無法兌現，營業人得檢附證明將原開立之統一發票作廢，俟營業人
    實際因票據債務實現而受清償時，再行開立。」之意旨，須以依「營業開立銷售
    憑證時限表」規定開立憑證時限以「收款時」為限之營業人，如裝潢業、廣告業
    、運輸業、業務承攬業等為限，始有該函之適用，此觀諸財政部前述函釋及「營
    業開立銷售憑證時限表」甚明。揆諸上述說明，「營業開立銷售憑證時限表」既
    已就不同之業別之開立憑證時限，考量各行業之特殊性，予以不同之規範，則不
    同行業之營業人自應適用不同之開立憑證時限，原告既非屬依「營業開立銷售憑
    證時限表」規定開立憑證時限以「收款時」為限之營業人，自無財政部前揭函釋
    之適用，是原告主張縱認其非屬業務承攬業，仍有財政部前述函釋之適用云云，
    應非有據。又按判斷稅法核課處分是否合法，應以課稅事實發生時之事實狀態為
    準，是被告於復查時，就工程款三、五００、０００元部分，其中經原告訴由臺
    灣嘉義地方法院民事判決指明於二、九九九、八００元範圍內有法定抵押權存在
    ，乃依復查時之事實狀態重新核定此部分之銷售額應為二、九九九、八００元，
    據以核定補徵營業稅一四二、八四八元，裁處三倍罰鍰四二八、五００元之處分
    ，揆諸首揭規定及說明，洵無違誤。至該工程款金額，雖經臺灣高等法院臺南分
    院民事判決認定為二、一二八、七一七元，惟因該確認法定抵押權民事事件，現
    尚由最高法院審理中，俟確定後被告再依職權認定系爭工程款金額，若有差異，
    再予以更正補徵之稅額及罰鍰之金額，係屬另一問題，併予敘明。
五、綜上所述，被告所為復查決定並無違誤，訴願決定予以維持，亦無不合，原告起
    訴意旨求為撤銷，為無理由，應予駁回。
據上論結，本件原告之訴為無理由，爰依行政訴訟法第一百九十五條第一項後段、第
九十八條第三項前段、第二百十八條、民事訴訟法第三百八十五條第一項前段，判決
如主文。
中　　　華　　　民　　　國    九十一　　年　  　十　　　月　　  十五　　日
                                高雄高等行政法院第二庭
                                            審判長法官  呂佳徵
                                            法      官  蘇秋津
                                            法      官  林勇奮
右為正本係照原本作成。
如不服本裁定，應於裁定送達後十日內以書狀敘明理由，經本院向最高行政法院提出
抗告（須按對造人數附具繕本）；並應預繳送達用掛號郵票六份（每份三十四元）。
中　　　華　　　民　　　國    九十一　　年　  　十　　　月　　  十五　　日
                                            法院書記官   黃玉幸
